【裁判字號】    98,訴,2978
【裁判日期】    981208
【裁判案由】    毒品危害防制條例
【裁判全文】
臺灣臺中地方法院刑事判決              98年度訴字第2978號
公  訴  人  臺灣臺中地方法院檢察署檢察官
被      告  丙○○
上列被告因違反毒品危害防制條例案件，經檢察官提起公訴（98
年度毒偵字第3084號），本院判決如下：
    主    文
丙○○施用第一級毒品，累犯，處有期徒刑壹年肆月。
    事    實
一、丙○○前於民國八十九年間，因施用毒品第一級毒品案件，
    經依本院裁定送觀察勒戒後，認有繼續施用毒品傾向，復經
    本院裁定令入戒治處所施以強制戒治後，經停止戒治付保護
    管束，而於九十年十一月二日戒治期滿，經臺灣臺中地方法
    院檢察署檢察官以九十一年度戒毒偵字第一一０號不起訴處
    分；又於九十二年間再因施用第一級毒品案件，經檢察官提
    起公訴並聲請強制戒治，其中強制戒治部分因法律修正終結
    ，起訴部分經本院於九十三年三月十五日判處有期徒刑八月
    確定；復於九十三年間因施用第一級毒品案件，經本院於九
    十三年九月六日判處有期徒刑一年確定；上開二案件所處之
    刑接續執行，於九十三年四月十五日入監執行，並於九十四
    年十一月四日縮刑期滿執行完畢。繼於九十五年間因施用第
    一級毒品案件，經本院判處有期徒刑一年一月確定，嗣經裁
    定減刑為有期徒刑六月又十五日確定；再於九十五年間因施
    用第一級毒品案件，經本院於九十六年四月二日判處有期徒
    刑一年二月確定，嗣經裁定減刑為有期徒刑七月確定；另於
    九十六年間因竊盜罪，經本院判處有期徒刑四月、四月、四
    月、五月，定其應執行之刑有期徒刑一年二月確定；嗣經裁
    定減刑為有期徒刑二月、二月、二月、二月又十五日，並與
    上開經減刑為有期徒刑七月之毒品案件定其應執行之刑為有
    期徒刑一年一月確定，於九十五年十二月二十二日入監執行
    ，於九十七年四月二十五日假釋出監，九十七年七月三十日
    縮刑期滿執行完畢。續於九十七年九月間，再因施用第一級
    毒品海洛因案件，經臺灣臺中地方法院檢察署檢察官以九十
    七年度毒偵字第四五九五號為緩起訴處分確定。詎復基於施
    用第一級毒品海洛因之犯意，於九十八年七月十六日下午二
    時許為採尿前往前回溯九十六小時內，在不詳處所，以不詳
    方式，施用第一級毒品海洛因一次。嗣於九十八年七月十六
    日下午二時許，經臺灣臺中地方法院檢察署對丙○○報到執
    行保護管束時採尿送驗結果，其尿液呈嗎啡之陽性反應，始
    查悉上情。
二、案經臺灣臺中地方法院檢察署檢察官簽分偵查起訴。
    理    由
一(一)現行刑事訴訟法關於「鑑定」之規定，除選任自然人充當鑑
    定人外，另設有囑託機關鑑定制度。依刑事訴訟法第一百九
    十八條、第二百零八條之規定，不論鑑定人或鑑定機關、團
    體，固均應由法院、審判長、受命法官或檢察官視具體個案
    之需要而為選任、囑託，並依第二百零六條之規定，提出言
    詞或書面報告，始符合同法第一百五十九條第一項所定得作
    為證據之「法律有規定」之情形。本案被告於臺灣臺中地方
    法院檢察署觀護人室所採集之尿液，經該署囑託詮昕科技股
    份有限公司鑑定，復經本院就檢送留存之尿液囑託該公司鑑
    定，就詮昕科技股份有限公司濫用藥物檢驗報告二份，揆諸
    前揭說明，自屬「法律規定」得為證據者，應有證據能力。
  (二)按被告以外之人（包括證人、鑑定人、告訴人、被害人及共
    同被告等）於審判外之陳述雖不符刑事訴訟法第一百五十九
    條之一至之四等四條之規定，而經當事人於審判程序同意作
    為證據，法院審酌該言詞陳述或書面陳述作成時之情況，認
    為適當者，得為證據。而當事人、代理人或辯護人於法院調
    查證據時，知有前項不得為證據之情形，而未於言詞辯論終
    結前聲明異議者，視為有前項之同意，刑事訴訟法第一百五
    十九條之五定有明文。查卷附之臺灣臺中地方法院檢察署受
    保護管束人尿液檢體監管記錄表、臺灣臺中地方法院檢察署
    九十八年十月十四日中檢輝蘭字第九八毒偵三０八四字第一
    二四五六號函、行政院衛生署管制藥品管理局九十二年十二
    月二日管檢字第０九二０００九九九０號函等書證其性質雖
    屬傳聞證據，且當事人均已知上述證據乃傳聞證據，而未於
    言詞辯論終結前聲明異議，本院審酌上開證據與本案犯罪事
    實具有關連性且無不當取得之情形，認為以之作為本案之證
    據亦屬適當，揆諸前開規定，上開證據均應具有證據能力。
二、訊據被告丙○○矢口否認有何施用第一級毒品海洛因之犯行
    ，其於偵查中辯稱：九十八年七月十日下午四時許在臺中市
    ○○路麥當勞外，朋友用香煙請其施用；在醫院門前遇見友
    人「阿明」請其抽煙，當時不知香菸裡含有海洛因，不是故
    意施用云云；復於本院審理中辯稱：採尿前五天其只有拿止
    痛藥服用，因為其沒有健保，沒有看醫生，是在向上路藥局
    拿的，止痛藥是請藥劑師開的，藥局在向上路，購買時間是
    七月初，但不一定是同一家藥局云云，復辯稱：其因為牙齒
    神經痛服用止痛藥，感冒有喝感冒藥水，從九十八年二月份
    過年以後就都有在服用，到目前還有在吃；其一直有過敏症
    狀，所以一直有喝成藥感冒藥水，但藥水名稱不一定，都是
    到藥房問哪一種比較有效就購買；從其假釋以後到現在一直
    都有服用感冒藥；且臺灣臺中地方法院檢察署觀護人室對其
    採尿時使用溫度計，可能因此而使其尿液混到其他人的檢體
    云云，復辯稱：其只記得藥房在向上路跟學士路，九十八年
    七月十六日期間有服用止痛藥，那段時間只有在向上路買過
    感冒藥，該品牌不記得云云；再辯稱：其於七月份總共在地
    檢署採尿四次，只有這一次有嗎啡反應，其餘均正常，該次
    是因為有服用感冒藥云云；繼提出愛斯達克糖漿一瓶為憑；
    嗣再辯稱：那段時間只有服用感冒糖漿，是有兩種，除了上
    次提出之糖漿（即愛斯達克糖漿），另外還有一瓶甘草止咳
    水，其於九十八年七月十六日前三天內有服用這兩種感冒藥
    ；香煙部分其已有求證過，但朋友說絕對沒有問題，可能是
    服用其所提出之感冒藥導致，應該不是採尿污染及抽到含有
    海洛因的香菸及服用止痛藥導致云云。經查：
  (一)被告雖辯以其並未施用第一級毒品海洛因之情事，惟其於九
    十八年七月十六日下午二時許採尿送驗，見以酵素疫分析法
    檢驗結果呈鴉片海洛因代謝物陽性反應，再以氣相層析質譜
    儀法確認檢驗結果為嗎啡陽性反應（375ng/ml）一節，有臺
    灣臺中地方法院檢察署受保護管束人尿液檢體監管記錄表（
    第三聯）一份、詮昕科技股份有限公司濫用藥物檢驗報告一
    份在卷可參，本院復再就檢送留存之尿液以氣相層析質譜儀
    鑑驗結果，亦呈嗎啡陽性反應（370ng/ml）一節，有詮昕科
    技股份有限公司濫用藥物檢驗報告一份可憑，是被告所採尿
    液均二度以氣相層析質譜儀法鑑驗確認結果，均呈嗎啡陽性
    反應。
  (二)又被告復辯以臺灣臺中地方法院檢察署採尿過程是否有問題
    ，採尿時使用溫度計重複使用可能污染混到他人的檢體云云
    ，經本院函詢臺灣臺中地方法院檢察署本件採尿過程，該署
    函覆稱該署執行緩起訴處分命令及採尿作業均依規定辦理，
    被告審理中所為辯解是否可採應由法官審理調查云云，有該
    署九十八年十月十四日中檢輝蘭字第九八毒偵三０八四字第
    一二四五六號函在卷可參，經本院傳訊該署採尿人員乙○○
    到庭證稱：「（審判長問：擔任觀護人室採尿員，一般採尿
    流程情形？）．．．觀護人室會就個案發給採尿卡是受驗人
    個人採尿卡，觀護人會先蓋章，表示當天要到採尿室報到採
    尿，我就會依照採尿卡紀錄來受理，請受採尿人在報到編號
    表簽名，核對身分，若身分無誤請在其上簽名，就在電腦內
    將個案姓名調出來，就會有檢體編號出來，請採尿人填寫三
    聯單（紅、藍、白三色），第二聯藍色請其寫上姓名、電話
    、地址及最近服用藥物情形、生病、吃藥要詳細註明，填載
    完後就會貼上檢體編號，檢體編號無法更改，若無法完成尿
    液採驗，檢體編號作廢，送驗時檢體編號就沒有作用，之後
    受採尿人有兩瓶各六十cc，檢驗時只需要二十cc，但原則上
    會請受採尿人裝滿，甲、乙兩瓶都要送驗，受採尿人是自己
    旋緊蓋子，把封條自己貼上，但封條有時候受採尿人會亂貼
    ，所以有時候我會幫他貼但會在受採尿人面前貼，再由受採
    尿人自己貼上透明膠帶，之後再貼上檢體編號，我們送驗檢
    體上面只有編號沒有任何人姓名，之後冰存，由詮昕公司一
    週收一次檢體，我的權責就是採尿到詮昕公司收走尿液，每
    天下班之前就會把尿液送到贓物庫裡面冰存。上述三聯單不
    同顏色，第一聯是檢驗單位取走，上面只有檢體編號沒有個
    案姓名，二、三聯給觀護人，有個案資料，採尿完會登記在
    採尿進行簿。」、「（審判長問：被告丙○○於九十八年七
    月十六日下午四時至採尿室採尿，個案採尿流程？）都與上
    述情形一樣，每個人的採尿流程都是一樣的。」、「（受命
    法官問：採尿過程中有無使用溫度計測量尿液溫度？）公文
    有規定，溫度低於三十二度，高於三十八度是可疑的，就是
    要重新檢驗，但人數多，我都是用手摸，量溫度主要用意是
    怕受採尿人作弊，我沒有用溫度計測量溫度，先用手測，如
    果太涼可疑的話我就會再用溫度計確認。採尿時我都會在旁
    邊看，由受採尿人的體內尿出來，每一個人我都會看過。」
    、「（受命法官問：使用溫度計時會未經清洗重複使用？）
    有個案提出來會污染，這個問題一直困擾我，我有用酒精消
    毒。」、「（受命法官問：被告稱採尿有溫度計，每一個人
    都是用相同的溫度計，其尿液混到別人的檢體，有何意見？
    ）有無污染我不清楚。但目前為止還沒有發生過。但這個個
    案我並沒有使用溫度計去測量。被告我有印象，一般尿液大
    約三十五度，所以我紀錄為三十五度，本案採尿是在二時，
    採尿比較正常，如果下午四時，大都心存僥倖，例如會拖時
    間，拖過採尿時間，我是外包人員，一天要採三十幾個人，
    只有兩個人負責採尿。」、「（受命法官問：就本案九十八
    年七月十六日下午二時對被告採尿一事，事後地檢署主任檢
    察官張曉雯、檢察事務官張明星、觀護人劉慶南有無就法院
    函詢採尿事宜向你詢問或內部公文會辦？）沒有。」等語，
    證人乙○○就本件被告採尿過程，及有關本件被告尿液並未
    以溫度計測量溫度，而本院函詢本件採尿事宜該署內部並未
    向其詢問等情證述甚明。證人乙○○既未使用溫度計測量被
    告尿液溫度，自不可能如被告所辯因溫度計而污染其尿液檢
    體。而被告於證人乙○○結證後亦供稱：從開始採尿，只有
    二次有用過溫度計，七月份採尿時間很密集其記得有一次，
    是否該次有用溫度計不確定云云，復改稱應該不是採尿污染
    等語。且被告於本院訊問時自承：其填寫基本資料後到採尿
    室採尿，有分裝二瓶，都有簽名蓋指印封存，採尿過程沒有
    問題等語（見本院九十八年十月五日訊問筆錄），足見被告
    辯以其採尿時檢體遭溫度計污染云云，顯與事實不符。
  (三)又被告辯稱其因服用愛斯達克感冒糖漿致其驗尿呈嗎啡陽性
    反應云云，並提出愛斯達克感冒糖漿一瓶為憑，繼再辯稱其
    服用甘草止咳水云云，然依被告提出愛斯達克感冒糖漿包裝
    所示，其成分為「ACETAMINOPHEN」、「CODEINE PHOSPHATE
    」、「DL-METHYLEPHEDRINE HYDROCHLORIDE」、「CHLORPHE
    NIRAMINE MALEATE」、「CAFFEINE ANHYDROUS」，並無記載
    嗎啡或海洛因成分，縱令其中有可待因（CODEINE）成分，
    惟每毫升尿液可待因含量大於三百ng，且嗎啡與可待因含量
    比小於三比一時，研判服用可待因所致一節，有法務部調查
    局九十年八月二日（九０）陸（一）字九００四六一六四號
    函在卷可佐，而被告尿液二度送驗結果，可待因均呈陰性反
    應一節，有詮昕科技股份有限公司濫用藥物檢驗報告二份可
    ，顯見被告尿液並非服用含有可待因藥物所致。而被告復稱
    其另服用藥局購買之止痛藥云云，繼改稱其向藥局確認，藥
    局表示絕對沒有嗎啡成份，此部分不用再調查云云，另辯稱
    其於當時有服用甘草止咳藥水云云；復辯稱：觀護人採尿時
    其有說明有服用美沙冬及感冒藥云云，然被告自承其尿液是
    觀護人以外人員幫其採尿，填載尿液檢體監管紀錄表其有印
    象，是其自己簽名、填載等語（見本院九十八年十月二十一
    日準備程序筆錄），核與證人王植培證稱：請採尿人填寫三
    聯單（紅、藍、白三色），第二聯藍色請其寫上姓名、電話
    、地址及最近服用藥物情形、生病、吃藥要詳細註明等情相
    符，而依卷附臺灣臺中地方法院檢察署受保護管束人尿液檢
    體監管記錄表「四、由受檢者填寫個人資料、簽名及指印，
    受檢者服用藥物情形」僅由被告勾選「有」，並填載「美沙
    冬」一節，有上開臺灣臺中地方法院檢察署受保護管束人尿
    液檢體監管記錄表一份在卷可參，足見被告於採尿前自行陳
    報僅有服用美沙冬，並無其於本院審理中所辯服用止痛藥、
    愛斯達克糖漿及甘草止咳藥水之情事。況被告辯稱其自九十
    七年四月間開始執行保護管束，每次都有採尿送驗，而且七
    月十六日以後也都有採尿，都沒有檢出；其有服用止痛藥，
    因為牙齒神經痛，感冒有喝感冒藥水，從今日二月份過年以
    後就都有在服用，到目前還有在吃云云，並提出其減害被告
    報到（採尿）登記卡影本一份為憑，依其所述系長期自行購
    藥服用，然歷次採尿均無嗎啡陽性反應，顯見其服用自行購
    買之藥物與本件驗尿嗎啡陽性反應無涉。而被告復辯稱：其
    這一年來生活正常，採尿前五天我只有拿止痛藥服用云云（
    見本院九十八年十月五日訊問筆錄），繼辯稱：其於九十八
    年七月十六日（即本案驗尿日）前三天內有服用其所提出之
    二種感冒藥云云（見本九十八年十二月八日審判筆錄），就
    驗尿前服用藥物情形所述更係前後矛盾不一，足見被告於審
    理中辯以服用感冒藥、止痛藥所致云云，顯係臨訟拼湊應對
    之詞，不足採信。
  (四)被告另於偵查中辯以友人請其抽煙而不知情下施用云云，然
    被告本院審理中自承其抽煙已有十五、六年，都是大衛度夫
    牌，朋友請的也是這牌香菸，朋友請其抽菸，抽菸當時沒有
    覺得有異狀等語，以被告煙齡長達十五、六年，且品牌單一
    ，所稱該友人請抽香煙之品牌亦復如是，倘該香煙有羼雜其
    他物質，就其口感氣味當可明辨，倘有異樣，當無逕為施用
    之理；而政府對毒品查緝甚嚴，毒品價值非低，販賣、轉讓
    、持有、施用第一級毒品更係犯罪行為，被告之友人當無隱
    匿羼有毒品而無端提供香煙與被告施用之情事。且被告於本
    院審理中復稱其事後跟朋友求證，也並沒有摻毒品云云，益
    徵被告上開說詞係漫行辯解，無足憑信。
  (五)按施用毒品尿液中排出最常時限，受施用劑量、施用方式、
    個人體質及其代謝情況等因素影響，因個案而異，一般可檢
    出最長間海洛因服用後二至四天（行政院衛生署管制藥品管
    理局九十二年十二月二日管檢字第０九二０００九九九０號
    函）。是被告於九十八年七月十六日下午二時採尿回溯前四
    日即九十六小時內，確有施用第一級毒品海洛因之事實。
  (六)按施用第一級毒品為犯罪行為，毒品危害防制條例第十條第
    一項定有處罰明文。故施用第一級毒品者，依前揭規定本應
    科以刑罰。惟基於刑事政策，對合於一定條件之施用者，則
    依同條例第二十條、第二十三條之規定，施以觀察、勒戒及
    強制戒治之保安處分。又毒品危害防制條例於九十二年七月
    九日修正公布，自九十三年一月九日施行，其中第二十條、
    第二十三條將施用毒品之刑事處遇程序，區分為「初犯」及
    「五年內再犯」、「五年後再犯」。依其立法理由之說明：
    「初犯」，經觀察、勒戒或強制戒治後，應為不起訴處分或
    不付審理之裁定；經觀察、勒戒或強制戒治執行完畢釋放後
    ，「五年內再犯」者，因其再犯率甚高，原實施之觀察、勒
    戒及強制戒治既已無法收其實效，爰依法追訴或裁定交付審
    理。至於經觀察、勒戒或強制戒治執行完畢釋放後，「五年
    後再犯」者，前所實施之觀察、勒戒或強制戒治已足以遮斷
    其施用毒品之毒癮，為期自新及協助其斷除毒癮，仍適用「
    初犯」規定，先經觀察、勒戒或強制戒治之程序。從而依修
    正後之規定，僅限於「初犯」及「五年後再犯」二種情形，
    始應先經觀察、勒戒或強制戒治程序。倘被告於五年內已再
    犯，經依法追訴處罰，縱其第三次（或第三次以上）再度施
    用毒品之時間，在初犯經觀察、勒戒或強制戒治執行完畢釋
    放五年以後，已不合於「五年後再犯」之規定，且因已於「
    五年內再犯」，顯見其再犯率甚高，原實施觀察、勒戒或強
    制戒治，已無法收其實效，即應依該條例第十條處罰（最高
    法院九十七年度第五次刑事庭會議決議足資參照）。經查，
    被告前於八十九年間，因施用毒品第一級毒品案件，經依本
    院裁定送觀察勒戒後，認有繼續施用毒品傾向，復經本院裁
    定令入戒治處所施以強制戒治後，經停止戒治付保護管束，
    而於九十年十一月二日戒治期滿，經臺灣臺中地方法院檢察
    署檢察官以九十一年度戒毒偵字第一一０號不起訴處分；又
    於九十二年間再因施用第一級毒品案件，經檢察官提起公訴
    並聲請強制戒治，其中強制戒治部分因法律修正終結，起訴
    部分經本院於九十三年三月十五日判處有期徒刑八月確定；
    復於九十三年間因施用第一級毒品案件，經本院於九十三年
    九月六日判處有期徒刑一年確定；上開二案件所處之刑接續
    執行，於九十三年四月十五日入監執行，並於九十四年十一
    月四日縮刑期滿執行完畢。繼於九十五年間因施用第一級毒
    品案件，經本院判處有期徒刑一年一月確定，嗣經裁定減刑
    為有期徒刑六月又十五日確定；再於九十五年間因施用第一
    級毒品案件，經本院於九十六年四月二日判處有期徒刑一年
    二月確定，嗣經裁定減刑為有期徒刑七月確定；另於九十六
    年間因竊盜罪，經本院判處有期徒刑四月、四月、四月、五
    月，定其應執行之刑有期徒刑一年二月確定；嗣經裁定減刑
    為有期徒刑二月、二月、二月、二月又十五日，並與上開經
    減刑為有期徒刑七月之毒品案件定其應執行之刑為有期徒刑
    一年一月確定，於九十五年十二月二十二日入監執行，於九
    十七年四月二十五日假釋出監，九十七年七月三十日縮刑期
    滿執行完畢等情，有刑案資料查註紀錄表、臺灣高等法院被
    告前案紀錄表各一份附卷可參，揆諸前開說明，因被告於強
    制戒治執行完畢之五年內，已有施用毒品之行為，則本次被
    告於九十八年間再次施用第一級毒品之行為，即與五年後再
    犯之情形有別，自應予追訴處罰。本件事證明確，被告施用
    第一級毒品犯行洵堪認定，應依法論科。
三、核被告所為，係犯毒品危害防制條例第十條第一項之施用第
    一級毒品罪。其施用第一級毒品而持有之低度行為為施用之
    高度行為所吸收，不另論罪。又被告有上開前科紀錄，前經
    行有期徒刑並於九十七年四月二十五日假釋出監，於九十七
    年七月三十日縮刑期滿執行完畢等情，有刑案資料查註紀錄
    表、臺灣高等法院被告前案紀錄表各一份附卷可參，已如前
    述，其於有期徒刑執行完畢後五年以內故意再犯有期徒刑以
    上之本罪，為累犯，應依刑法第四十七條第一項之規定，加
    重其刑。爰審酌被告前已有多次施用第一級毒品之前科，迭
    經觀察勒戒、強制戒治及法院論罪科刑，檢察官猶就其再次
    施用第一級毒品之犯行予以緩起訴，其於保護管束期間不知
    警惕，復有本件施用毒品之犯行，而施用毒品犯罪具有自戕
    性格，本非至惡，及被告否認犯罪、砌詞卸責等一切情狀，
    量處如主文所示之刑，以資懲儆。
據上論斷，應依刑事訴訟法第二百九十九條第一項前段，毒品危
害防制條例第十條第一項、刑法第十一條、第四十七條第一項，
判決如主文。
本案經檢察官甲○○到庭執行職務。
中    華    民    國    98    年    12    月    8     日
                  刑事第七庭  審判長法  官  王邁揚
                                    法  官  黃賢婷
                                    法  官  陳  葳
以上正本證明與原本無異。
如不服本判決應於收受判決後10日內向本院提出上訴書狀，並應
敘述具體理由；其未敘述上訴理由者，應於上訴期間屆滿後20日
內向本院補提理由書（均須按他造當事人之人數附繕本）「切勿
逕送上級法院」。
                                    書記官  張雅如
中    華    民    國    98    年    12    月    8     日
附錄法條：
毒品危害防制條例第十條第一項
施用第一級毒品者，處六月以上五年以下有期徒刑。


司法院資訊處製作；財團法人民間司法改革基金會備份。
